【裁判字號】    99,家訴,257
【裁判日期】    990923
【裁判案由】    分割遺產等
【裁判全文】
臺灣臺中地方法院民事判決             99年度家訴字第257號
原      告  丙○○
訴訟代理人  熊賢祺律師
複  代理人  丁○○
            王慧凱律師
被      告  甲○○
            乙○○
上列當事人間請求損害賠償事等件，本院於民國九十九年九月九
日言詞辯論終結，判決如下：
    主      文
原告之訴及假執行之聲請均駁回。
訴訟費用由原告負擔。
    事實及理由
壹、原告主張：兩造之父即被繼承人段立宏（原名段琨）於民國
    九十七年九月八日死亡，被告甲○○交付段立宏之自書遺囑
    予原告後，原告隨即請求被告等人應依段立宏之遺囑處理遺
    產分配事宜，詎被告等早已將遺囑內容所述現金資產提領，
    包含軍中收支處兩張支票約新臺幣（下同）約一百三十萬元
    、臺灣銀行健行分行定存約六十萬元、郵局與土地銀行活動
    存款金額。因段立宏於遺囑中交代，應以軍中收支處兩張約
    一百三十萬元之支票，償還土地銀行貸款七十餘萬元，卻遭
    被告據為己有，以致原告繼承臺中市○區○○里○鄰○○路
    四十七巷六號三樓之六之土地及建物，尚有貸款七十餘萬元
    尚未清償，是被告甲○○、乙○○對段立宏有侵權行為及違
    反民法第五百四十四條之情形，段立宏得對被告主張上開七
    十萬元之損害，而兩造均為段立宏之子女，得繼承段立宏對
    於被告甲○○、乙○○之損害賠償請求權，從而，原告依侵
    權行為損害賠償請求權及民法委任契約等法律關係，請求（
    一）兩造就被告甲○○、乙○○對兩造應連帶給付七十萬元
    之公同共有債權應分割為甲○○、乙○○、丙○○各對被告
    甲○○、乙○○有二十三萬三千三百三十三元之損害賠償請
    求權。（二）被告甲○○、乙○○應連帶給付原告二十三萬
    三千三百三十三元及自起訴狀繕本送達翌日起至清償之日止
    ，按年息百分之五計算之利息。
貳、被告則以：伊等業已依照段立宏之遺囑，以分期付款方式繳
    納上開貸款八十餘萬元，現已清償完畢。事實上，於九十七
    年九月中旬，在臺中市立殯儀館為父親守靈期間，原告與被
    告甲○○即曾口頭合意敘明「因父親取得的房貸利率相當低
    ，決定仍以父親之土地銀行帳戶持續按月分期清償『臺中市
    ○○路寓所』的房貸」；且兩造於九十八年七月十一日曾簽
    署二份切結書，該書面載明「父親所遺留住宅（臺中市○○
    路四十七巷六號三樓之六）欠土地銀行的房屋貸款，依父親
    戶頭撥入及遺囑所言，非甲○○所支付，由甲○○全額負擔
    歸還」，被告甲○○自九十七年九月即開始以段立宏之帳戶
    繼續按月分期償還房貸，原告遲至九十九年四月下旬方提起
    本訴，顯然，兩造間已共同協議以父親土地銀行之帳戶持續
    按月分期償付房貸；且段立宏之遺囑書，亦未要求一次全數
    清償房屋貸款；再者，被告甲○○持續按月分期清償上開房
    貸，並未曾遲延繳納，亦未導致兩造受有實際損害，原告請
    求損害賠償並無理由等語，資為抗辯。
參、得心證之理由：
一、兩造之父即被繼承人段立宏（原名段琨）於九十七年九月八
    日死亡，兩造及段立宏之妻吳金綢為段立宏之全體繼承人，
    段立宏死亡後，留有遺囑書一紙等情，除有全戶戶籍資料查
    詢結果表四件、戶籍謄本、遺囑書影本各一件為證外，並為
    兩造所不爭執，應堪信為真實。
二、按稱委任者，謂當事人約定，一方委託他方處理事務，他方
    允為處理之契約，民法第五百二十八條定有明文。次按遺囑
    乃為遺囑人依法定方式所為於其死後發生效力之無相對人之
    單獨行為，遺囑依遺囑人單方之之意思表示即可成立，不必
    對特定人為之，亦不須任何人之受領或承諾，民法雖允許被
    繼承人以遺囑「委託」他人代為指定遺產分割方法或「委託
    」他人指定遺囑執行人，惟所謂「委託」，並非委任契約之
    要約，仍屬遺囑人之單獨行為。（參林秀雄，繼承法講義，
    二００七年最新版，頁二一三，陳棋炎、黃宗樂、郭振恭，
    民法繼承新論，修訂三版，頁二四七。）是通說認為，遺囑
    乃係遺囑人之單方行為，毋須他人之受領或承諾即生效力，
    遺囑並非契約，其與委任係雙方當事人約定，一方委託他方
    處理事務，他方允為處理之契約，兩者性質迥異。是本件原
    告主張被告為前開遺囑之受任人，應依委任契約負民法五百
    四十四條受任人處理委任事務有過失致之損害賠償責任，揆
    諸前開說明，容有誤會。蓋上開賠償責任之前提，係以遺囑
    人與被告間有委任契約存在為前提，而遺囑並非契約，係屬
    無相對人之單獨行為已如前述，是原告自不得依民法五百四
    十四條之規定，請求被告負擔損害賠償責任。
三、再按主張法律關係存在之當事人，須就該法律關係發生所須
    具備之特別要件，負舉證之責任；倘負舉證責任之一方所證
    明之事實，尚不足以推認要件事實，縱不負舉證責任之一方
    就其主張之事實不能證明或陳述不明、或其舉證猶有疵累，
    仍難認負舉證責任之一方已盡其舉證責任，自不得為其有利
    之認定。查：
（一）原告另主張被告應負侵權行為損害賠償責任，惟依段立宏
      之遺囑書所載：「…依法家業應交由甲○○、乙○○、丙○○三個子女繼承與處理。由長子負責主導、協調弟妹按
      我的遺囑辦理…家業列諸如下：現住的房子二次向土銀貸
      款。尚有七十餘萬未還…茲將家產分配如下：現住的房子
      分為三等分：昱良繼分三份之二、嘉惠分三份之一、昱辰
      十萬元。因昱辰開店已支用約四百萬元左右。軍中收支處
      存約一百三十萬元左右。除還清土銀貸款錢外…」；另參
      酌兩造於九十八年七月十一日簽署之切結書所載：「立切
      結書人甲○○負擔父親所遺留住宅（臺中市○○路四十七
      巷六號三樓之六）欠土地銀行的房屋貸款，依父親戶頭撥
      入及遺囑所言，非甲○○所支付，由甲○○全額負擔歸還
      」，則僅能證明被告甲○○需撥入金錢至段立宏戶頭以清
      償土地銀行之房貸，至於是否需一次清償，原告並未能提
      出其他證據證明，從而原告主張被告應一次清償上開房貸
      ，即不足採信。
（二）況且，本院依職權函請臺灣土地銀行股份有限公司查詢上
      開不動產辦理抵押貸款之金額、繳納本金及利息之情形、
      尚積欠多少貸款未繳納，經函覆略以：經查旨揭不動產由
      前所有人段琨君於八十二年間提供擔保在本行申貸國民住
      宅貸款一百四十萬元，復於八十八年十二月二十四日再申
      貸長期災害重建貸款五十五萬七千元整，該二筆貸款每月
      應攤還本息均由段君在本行開設之活期存款帳戶中委繳，
      至九十九年八月六日全數償還等語，有臺灣土地銀行臺中
      分行九十九年八月十三日中授管字第０九九０００一三三
      六號函在卷可稽，且原告於九十九年九月九日到庭，對於
      上開房貸業已清償完畢之情亦不爭執，可知上開房貸確已
      清償完畢。而侵權行為，係以行為侵害他人權利，致他人
      受有損害為要件，本件原告既未能舉證被告需一次清償上
      開房貸已如前述，且段立宏之債務業經被告甲○○清償完
      畢，則難認段立宏受有損害，遑論原告得繼承段立宏之損
      害賠償請求權。
四、綜上所述，遺囑乃係遺囑人單方行為，並無任何相對人，其
    非契約，更非委任契約；且遺囑人段立宏原於土地銀行設定
    抵押所擔保之債權，亦因債務業經清償完畢而消滅，自無任
    何受損害之情事，是本件原告依民法第五百四十四條委任關
    係及侵權行為損害賠償之法律關係，請求被告賠償前開損害
    ，為無理由，應予駁回。又原告之訴既經駁回，其假執行之
    聲請即失所附麗，應併予駁回。又本件抵押權所擔保之債權
    ，既因債務人債務全部清償而消滅，則實質上抵押權即失其
    意義，至於形式上登記在不動產謄本之抵押權是否塗銷，對
    於抵押權之效力並不生影響。惟本件抵押權所擔保之債權既
    因債務人債務之全部清償而消滅，兩造自宜相互配合，儘速
    辦理該抵押權之塗銷，附此敘明。
五、本件事證已臻明確，兩造所為之其他主張，陳述並所提證據
    ，經審酌後，認均與本件之結論無礙，不再一一論述，併予
    敘明。
肆、訴訟費用負擔之依據：民事訴訟法第七十八條。
中    華    民    國    99    年    9     月    23    日
                  家事法庭    法  官  簡賢坤
以上正本係照原本作成。
如對本判決上訴，須於判決送達後二十日之不變期間內，向本院
提出上訴狀（須附繕本）。
如委任律師提起上訴者，應一併繳納上訴審裁判費。
中    華    民    國    99    年    9     月    23    日
                              書記官  賴淵瀛

司法院資訊處製作；財團法人民間司法改革基金會備份。
